臺灣高等法院臺中分院民事判決
110年度上易字第368號

上  訴  人  山哆利國際貿易有限公司

法定代理人  李佩蓉  
訴訟代理人  李日雄  
            王仁祺律師
被 上訴 人  涂善惟  

訴訟代理人  林琦勝律師
            黃曉薇律師
上列當事人間返還不當得利等事件，上訴人對於中華民國110年4
月29日臺灣臺中地方法院109年度訴字第2461號第一審判決提起
上訴，本院於中華民國110年11月24日言詞辯論終結，判決如下
：
    主  文
上訴駁回。
第二審訴訟費用由上訴人負擔。
    事實及理由
一、上訴人主張： 
　㈠被上訴人與上訴人公司法定代理人之父親李日雄（即上訴人
    公司之實際負責人）於民國102年1月14日結婚，並約定夫妻
    財產制為分別財產制，嗣於109年6月22日調解離婚成立。自
    105年1月起上訴人公司為節稅，約定由被上訴人名下之合作
    金庫北屯分行帳戶（帳號0000000000000，下稱系爭帳戶）
    代收上訴人公司之貨款支票，並由李日雄保管系爭帳戶之存
    摺及提款卡，由被上訴人保管印鑑。於代收票款兌現後，由
    被上訴人交付上訴人公司或由李日雄以系爭帳戶之提款卡提
    領。
  ㈡被上訴人與李日雄於108年3月28日發生爭吵後即離開上訴人
    公司及共同住所，系爭帳戶內尚餘新臺幣（下同）34萬3696
    元，及如附表所示之貨款支票（下稱系爭票據）票款合計57
    萬724元，共91萬4420元（計算式：343,696元＋570,724元＝9
    14,420元，下稱系爭款項），詎被上訴人未將系爭款項交付
    上訴人公司，於108年4月16日將系爭帳戶之存摺及提款卡以
    掛失為由聲請換發。上訴人公司曾於108年5月2日以存證信
    函通知被上訴人返還上開款項，被上訴人置之不理。又被上
    訴人涉及侵占罪嫌部分，經臺灣臺中地方檢察署以108年度
    偵字第34413號侵占案件為不起訴處分確定。
  ㈢爰依不當得利之法律關係，請求被上訴人返還系爭款項，起
    訴聲明求為判決：⑴被上訴人應給付上訴人91萬4420元及自
    起訴狀繕本送達翌日起至清償日止按週年利率百分之五計算
    之利息。⑵願供擔保請准宣告假執行。原審判決上訴人全部
    敗訴，上訴人不服提起上訴，並上訴答辯聲明求為判決：⑴
    原判決廢棄。⑵被上訴人應給付上訴人91萬4420元，及自起
    訴狀繕本送達翌日起至清償日止，按週年利率百分之五計算
    之利息。（見本院卷第7頁）
二、被上訴人則以：
  ㈠被上訴人與李日雄共同經營牙科材料工具事業，事業範圍由
    上訴人公司、點唯數位科技有限公司（由被上訴人擔任負責
    人，下稱點唯公司），私人接案均由李日雄統籌，再由李日
    雄分配利潤予被上訴人，系爭帳戶內款項即為被上訴人經營
    事業分配所得及家用給付。系爭帳戶除日常領取作為家用外
    ，亦用以清償婚前購買之高雄房屋貸款、婚後購買之臺中北
    屯路房屋貸款及汽車貸款、證券投資等支出。上訴人雖主張
    係李日雄決定購買房屋、汽車及投資證券，然該房屋、汽車
    及證券戶，本為被上訴人所有，上開費用由被上訴人帳戶支
    出，亦可證明系爭帳戶非供上訴人公司使用，及系爭帳戶內
    金錢非上訴人公司所有。
  ㈡系爭帳戶之存摺、印章由被上訴人保管及使用，上訴人公司
    本身設有金融帳戶，倘有借用帳戶需求，可使用上訴人公司
    法定代理人李佩蓉或李日雄之帳戶，何須借用被上訴人帳戶
    代收票款。上訴人聲稱係為節稅考量更屬無稽，稅款徵收係
    以發票稽核，而與帳戶為何人名義無關。被上訴人所獲得之
    款項均為李日雄所交付，依照給付型不當得利之舉證責任分
    配法則，應由主張權利人即上訴人公司盡舉證責任。縱認系
    爭票據為上訴人公司之收入，亦係李日雄為分配利潤及支付
    家用交予被上訴人，被上訴人並非代收票據等語。並上訴答
    辯聲明求為判決：⑴駁回上訴。⑵第二審訴訟費用由上訴人負
    擔。（見本院卷第91頁）
三、兩造不爭執事項：（見本院卷第59頁至第60頁）
　㈠上訴人法定代理人之父親李日雄與被上訴人於102年1月14日
    結婚，於109年6月22日調解離婚成立。
　㈡被上訴人於婚後擔任上訴人公司3D數位技術總監。
　㈢系爭帳戶之戶名為被上訴人，於105年1月11日開戶。
　㈣被上訴人於108年3月28日離開上訴人公司。
　㈤系爭帳戶内如附表所示之代收支票，均為上訴人公司貨款。
　㈥自107年7月起，由系爭帳戶代扣臺中市○○區○○路000○00號2樓
    （所有權人為被上訴人）之房貸利息。
　㈦108年3月購買之車牌號碼000-0000號（車主原為被上訴人，
    離婚後改登記為李佩蓉）之汽車貸款亦由系爭帳戶支出。
　㈧被上訴人於108年4月16日將系爭帳戶的存簿辦理補發。
四、兩造爭執之事項：（見本院卷第60頁）
　㈠系爭帳戶内之金錢係屬上訴人公司所有（即上訴人公司主張
    藉由被上訴人之系爭帳戶代收票據）抑或被上訴人所有（即
    被上訴人主張系爭帳戶内之金錢係李日雄因分配上訴人公司
    及李日雄個人接案之經營利潤）？
　㈡上訴人公司主張被上訴人應返還108年4月9日之餘額34萬3696
    元及附表所示票款金額57萬724元，是否有理由？
五、得心證之理由：
  ㈠上訴人主張系爭帳戶為上訴人向被上訴人借用以代收票據，
    並無足採：
  ⑴上訴人雖主張上訴人向被上訴人借系爭帳戶作為代收客戶票
    據使用云云，惟被上訴人否認兩造有借用系爭帳戶之合意。
    查，兩造不爭執系爭票據均為李日雄所交付被上訴人，由被
    上訴人自行存入系爭帳戶內提示兌現，並系爭帳戶內存款亦
    為被上訴人所提領等語（見原審卷第12頁、本院卷第117頁
    、），顯見系爭帳戶均由被上訴人自行保管使用，與一般借
    用帳戶，係由借用人保管使用所借用帳戶之存摺、印章及提
    款卡之情形不同，上訴人復未提出其他積極證據證明兩造就
    系爭帳戶有何借用之合意，其主張借用系爭帳戶云云，並無
    足採。
　⑵再查，李日雄婚後決定購買之門牌號碼臺中市○○區○○路000○0
    0號0樓房屋及車牌號碼000-0000號汽車，均由系爭帳戶代扣
    房貸利息之汽車貸款，為兩造所不爭執（見兩造不爭執事項
    ㈥、㈦），且該等房屋、汽車購買初使均登記於被上訴人名下
    ，姑不論該等房屋、汽車之所有權歸屬為李日雄抑或被上訴
    人，均非上訴人所有的財產，李日雄以系爭帳戶內款項用以
    支付婚後私人財產之貸款，堪可認定。且上訴人自承系爭帳
    戶內107年8月20日轉帳64萬元是被上訴人逕自轉帳支出、10
    7年10月12日轉帳32萬元至被上訴人證券戶，是李日雄借用
    被上訴人名義購買證券之轉帳款、107年11月6日轉帳100萬
    元是李日雄決定轉帳90萬元清償北屯路房屋房貸、108年2月
    25日轉帳90萬元是李日雄知悉，也是李日雄決定轉帳清償北
    屯路房屋房貸等語（見原審卷第350頁），倘若系爭帳戶內
    款項均為上訴人公司向被上訴人借用作為代收上訴人公司之
    票款使用，何以李日雄將系爭帳戶內款項用以支付家中私人
    開銷及償還房屋貸款，並非作為上訴人公司相關之營運花費
    使用，亦與一般經營公司方式不符，況被上訴人與李日雄原
    為夫妻，夫妻間帳戶款項相互流用、所得存入一方帳戶以為
    共同支出之用者，本非少見，且系爭帳戶支出多為李日雄用
    以支付家中私人開銷及返還房屋貸款，亦僅足認為李日雄有
    向被上訴人借用系爭帳戶作為李日雄私人使用，尚難認係作
    為上訴人營運代收票據使用。是上訴人以上述購屋、購車及
    證券買賣事宜均由李日雄決定，而主張系爭帳戶為上訴人向
    被上訴人借用云云，自屬無據。
　㈡上訴人主張系爭帳戶存款34萬3696元為上訴人所有，被上訴
    人占有系爭帳戶內存款餘額而為不當得利，為無理由：　
　  系爭帳戶非上訴人向被上訴人借用，又李日雄有使用系爭帳
    戶內款項支付家中私人開銷及償還房屋貸款，已如前述，是
    無從遽認系爭帳戶內款項為上訴人公司之款項，又上訴人亦
    未舉證證明系爭帳戶內存款餘額34萬3696元為上訴人所有，
    其主張被上訴人就系爭帳戶餘額34萬3696元為不當得利云云
    ，仍屬無據。
　㈢上訴人依不當得利之法律關係請求被上訴人返還票款金額57
    萬724元，為無理由:
　⑴按主張不當得利請求權存在之當事人，對於不當得利請求權
    之成立要件應負舉證責任，即應證明他方係無法律上之原因
    而受利益，致其受有損害。又無法律上之原因屬消極事實，
    負舉證責任一方之舉證有困難時，不負舉證責任一方依民事
    訴訟法第195條第1項規定，仍有真實陳述義務，俾使負舉證
    責任一方得以提出與待證事實相關之證據，以利紛爭事實真
    象之呈現，惟非謂因此轉換舉證責任，而由不負舉證責任一
    方就其有受領之法律上原因，負舉證之責。
  ⑵查，本件上訴人前開舉證，不足證明系爭帳戶為上訴人向被
    上訴人借用，且被上訴人就系爭票據為李日雄所交付予被上
    訴人存入系爭帳戶，並系爭帳戶內存款亦有李日雄以支付家
    中私人開銷及償還房屋貸款之李日雄私人使用等情，亦據被
    上訴人陳述明確，衡以該票據存入系爭帳戶及系爭帳戶內款
    項使用，均為李日雄與被上訴人婚姻關係存續中所為，亦與
    常情無違，堪認被上訴人就系爭票據交付原因以為真實之陳
    述，又上訴人復未提出其他積極證據證明被上訴人將如附表
    所示之票存入系爭帳戶內提示兌現，有何無法律上原因，則
    上訴人主張終止系爭帳戶之借用契約後，被上訴人就系爭帳
    戶內所存入票款57萬724元為不當得利，仍屬無據。
　㈣綜上所述，上訴人前開舉證，均不足以證明兩造就系爭帳戶
    有借用之情形，及系爭帳戶餘額34萬3696元為上訴人所有。
    從而，上訴人主張基於借名契約終止後之不當得利法律關係
    ，請求被上訴人給付91萬4420元及自起訴狀繕本送達翌日起
    至清償日止按週年利率百分之五計算之利息，為無理由，應
    予駁回。原審駁回上訴人之訴及假執行之聲請，於法並無違
    誤。上訴意旨仍執前詞，指摘原判決不當，為無理由，應予
    駁回。
六、本件事證已臻明確，兩造其餘之攻擊或防禦方法及所用之證
    據，經本院斟酌後，認為均不足以影響本判決之結果，爰不
    逐一論列，附此敘明。
七、據上論結，本件上訴為無理由，依民事訴訟法第449條第1項
    、第78條，判決如主文。
中    華    民    國    110    年    12    月    15   日
　　　　　　　　民事第六庭    審判長法　官  楊熾光
　　　　　　　　　　　　　　　　    法　官  郭玄義
　　　　　　　　　　　　　　　　    法　官  戴博誠
正本係照原本作成。
不得上訴。
　　　　　　　　　　　　　　　　    書記官  江玉萍　
　
中    華    民    國    110    年    12    月    15   日








【附表】：

編號 票號 交易日 金額 付款銀行 交付支票之人 1 TAA0000000 108年4月22日 152,300元 臺中商銀大甲分行 品翟有限公司 2 FC0000000 108年4月30日 9,050元 合作金庫南嘉義分行 佳利行牙科器材有限公司 3 BY0000000 108年4月30日 39,680元 新光銀行草屯分行 宏信牙體技術所 4 SMA0000000 108年4月30日 53,100元 臺中商銀四民分行 名流企業社 5 FA0000000 108年4月30日 15,394元 水上農民信用合作社 明鈺牙科器材行 6 ACA0000000 108年5月1日 166,000元 大眾銀行中和分行 綠點醫療器材有限公司 7 NN0000000 108年5月1日 50,000元 合作金庫南永康分行 恆陞牙體技術所 8 AI0000000 108年5月6日 38,000元 國泰世華銀行西屯分行 品晶牙體技術所 9 CNA0000000 108年5月10日 37,200元 土地銀行通霄分行 大誠技工所 10 XK0000000 108年5月31日 10,000元 合作金庫南投分行 宏信牙體技術所 合計：570,724元